臺灣板橋地方法院民事判決　九十一年度訴字第五四二號
　　原　　　告　聯邦商業銀行股份有限公司
　　法定代理人　乙○○
　　訴訟代理人　甲○○
　　被　　　告　丙○○
右當事人間請求返還消費借貸款事件，本院判決如左：
    主      文
被告應給付原告新臺幣柒拾肆萬壹仟元，及自民國九十年四月十三日起至清償日止，
按週年利率百分之九點二五計算之利息。
原告其餘之訴駁回。
訴訟費用由被告負擔。
本判決於原告以新臺幣貳拾伍萬元為被告供擔保後，得假執行。
原告其餘假執行之聲請駁回。
    事      實
甲、原告方面：
　一、聲明：除供擔保金額外，餘如主文所示。
　二、陳述：
    (一)被告於民國八十八年十月四日於原告證券商雙和分公司開設信用帳戶，帳戶號
      碼為一四九九—六號，並簽立融資融券契約書。嗣被告於八十九年四月十三日
      向原告融資新臺幣（下同）七十四萬一千元買進台鳳股份有限公司（下稱台鳳
      公司）股票十萬股，約定到期日為九十年四月十三日。詎被告到期並未依約清
      償債務，迄今仍積欠原告本金七十四萬一千元及自九十年四月十三日起之利息
      、違約金，迭經催討，均無效果，爰依兩造融資契約之法律關係，請求被告給
      付原告七十四萬一千元，及自民國九十年四月十三日起至清償日止，按週年利
      率百分之九點二五計算之利息暨按上開利率百分之十計付之違約金。。
    (二)依兩造融資融券契約書第七條之規定，原告係「得依」融資融券業務操作辦法
      第二十四條規定處分擔保品，並非原告「應依」該規定處分擔保品，故原告就
      其是否處分擔保品有裁量權限。況台鳳公司股票已於八十九年八月五日終止上
      市，原告即無由處分系爭擔保品，依上開契約書第九條第三項之規定，被告亦
      不得拒絕清償債務。
　三、證據：提出融資融券契約書、存證信函及其回執、融資融券到期明細表、融資
            利率變動表、臺灣證券交易所股份有限公司八十六年十月九日台證（八
            六）交字第三二三七七號函、台證（八九）上字第一０一七六四號公告
            、原告銀行信託部九十年五月二十八日（九０）聯信託字第０一八八號
            函影本各乙份為證。
乙、被告方面：被告經合法通知未於言詞辯論期日到場，惟據其所提書狀之聲明陳述
              如左：
　一、聲明：原告之訴駁回。
　二、陳述：
    (一)原告曾就本件同一事實向臺灣臺中地方法院聲請對被告發支付命令，後因被告
      於法定期間內提出異議，依法視為起訴，然因原告未依民事訴訟費用法第二條
      之規定繳納裁判費，而遭上開法院裁定駁回其訴。
    (二)被告係於八十九年四月十三日因購買台鳳公司股票而向原告融資七十四萬一千
      元，融資期限為一年，並以台鳳公司股票為擔保品，依融資融券業務操作辦法
      第四十三條第一項之規定，原告應於兩造間融資契約到期日即九十年四月十三
      日後，先行處分擔保品再向被告請求償還融資。
　三、證據：提出支付命令聲請狀、提出異議狀及其收據、臺灣臺中地方法院九十年
            度促字第四八八二八號支付命令、九十年度訴字第三七三四號民事裁定
            、復華證券金融股份有限公司融資融券業務操作辦法影本各乙份為證。
    理　　由
一、被告未於言詞辯論期日到場，核無民事訴訟法第三百八十六條各款所列情形，爰
    依原告之聲請，由其一造辯論而為判決。另依兩造融資融券契約書第十六條之規
    定，係合意由原告銀行雙和分公司營業場所所在地（臺北縣永和市○○路二二二
    號二樓）之法院即本院為第一審管轄法院，揆諸民事訴訟法第二十四條第一項之
    規定，本院自有管轄權，合先敘明。
二、本件原告主張被告於八十八年十月四日於原告證券商雙和分公司開設信用帳戶，
    帳戶號碼為一四九九—六號，並簽立融資融券契約書。嗣被告於八十九年四月十
    三日向原告融資七十四萬一千元買進台鳳公司股票十萬股，約定到期日為九十年
    四月十三日。詎被告到期並未依約清償債務，迄今仍積欠原告本金七十四萬一千
    元及自九十年四月十三日起之利息，迭經催討，均無效果，及台鳳公司股票已於
    八十九年八月五日終止上市等事實，業據其提出提出融資融券契約書、存證信函
    及其回執、融資融券到期明細表、融資利率變動表、臺灣證券交易所股份有限公
    司八十六年十月九日台證（八六）交字第三二三七七號函、台證（八九）上字第
    一０一七六四號公告、原告銀行信託部九十年五月二十八日（九０）聯信託字第
    ０一八八號函影本各乙份為證，核屬相符，被告復不爭執，自堪信為真實。
三、被告雖以原告前因未繳納裁判費，曾經法院裁定駁回其訴，及原告應先處分系爭
    擔保品即台鳳公司股票後，方得請求被告清償債務等語置辯，惟查：
  (一)原告雖曾就本件同一事實向臺灣臺中地方法院聲請對被告發支付命令，後因被告
    於法定期間內提出異議，依法視為起訴，嗣因原告未依民事訴訟費用法第二條之
    規定繳納裁判費，而遭上開法院裁定駁回其訴。然此僅係因原告起訴不合程式或
    不備其他要件，而由法院就程序上予以駁回，性質上非屬實體判決，原告自得就
    此同一事實重新起訴，自不待言。
  (二)按乙方（即原告）如因特殊事故未能處分擔保品取償時，甲方（即被告）不得因
    此拒絕清償債務，兩造融資融券契約書第九條第三項定有明文。經查系爭擔保品
    即台鳳公司股票已於八十九年八月五日經臺灣證券交易所股份有限公司公告終止
    上市，有該公司台證（八九）上字第一０一七六四號公告影本乙份附卷可稽，則
    原告即無從遵循兩造契約書第七條所定依台灣證券交易所股份有限公司證券商辦
    理有價證券買賣融資業務操作辦法（下稱操作辦法）第二十四條、第三十九條第
    一項規定程序而處分台鳳公司之股票，自屬因特殊事故而未能處分擔保品取償之
    情形，揆諸前揭條款之規定，被告即不得拒絕清償債務，至為灼然。
  (三)復按兩造融資融券契約書第一條約定雙方間基於有價證券買賣融資融券所生權利
    義務，悉依證券交易法令、前揭操作辦法、相關章則、公告、函示等規定辦理。
    而依操作辦法第六條規定，證券商辦理有價證券買賣融資融券應向委託人收取之
    融資利息，其利率由證券商自行訂定並報經主管機關備查。原告銀行於融資期間
    內所自行訂定並報經主管機關備查之融資利率為百分之九點二五，有融資利率變
    動表及原告銀行信託部九十年五月二十八日（九０）聯信託字第０一八八號函影
    本各乙份在卷可證。又依兩造融資融券契約書第十條約定：甲方（即被告）逾期
    未償還融資融券者，乙方（即原告）得自逾期之日起迄處分完畢日止，按規定融
    資利率百分之十收取融資違約金，或按規定之融券手續費率收取相當於一次手續
    費之融券違約金。本件被告固已逾期未清償融資，惟查上開條款係規定原告得請
    求至「處分完畢日」止之違約金，而「處分完畢日」並非即為「清償完畢日」，
    蓋原告於處分擔保品後如尚有餘額並未受償時，本得再向被告請求清償，從而於
    處分完畢日至清償完畢日之間，揆諸前揭條款之反面解釋，原告即不得請求違約
    金；本件原告既主張系爭擔保品即台鳳公司股票已因下市而無法處分，則上開條
    款所定之「處分完畢日」即無從屆至，如認被告仍須給付至處分完畢日之違約金
    ，顯失公允，應認系爭擔保品於逾期之日當天即因無從處分而有與「處分而無效
    果」相當之情形，方符情理，亦即逾期之日即相當於處分完畢之日。另原告主張
    被告應給付至清償之日止之違約金，既與上開條款所定之處分完畢日並不相符，
    尚乏依據，揆諸前揭說明，應認原告此部分違約金之請求，並不可採，應予駁回
    。
  (四)綜上所述，被告所辯洵非可採。本件原告依兩造融資融券契約法律關係，請求原
    告給付本金七十四萬一千元，及自九十年四月十三日起至清償日止，按週年利率
    百分之九點二五計算之利息，核屬正當，應予准許，逾此部分之請求，即非有據
    ，應予駁回。
四、原告陳明願供擔保請准宣告假執行，經核於法並無不合，爰酌定如主文第四項所
    示相當之擔保金額准許之；至其敗訴部分，其假執行之聲請即因訴之駁回而失所
    附麗，不應准許。
五、據上論結，本件原告之訴為一部有理由、一部無理由，依民事訴訟法第三百八十
    五條第一項前段、第七十九條但書、第三百九十條第二項，判決如主文。
中　　　華　　　民　　　國　　九十一　　年　　　七　　　月　　 十二　　 日
                                    臺灣板橋地方法院民事第四庭
~B審判長法　官　陳財旺
~B      法　官　黃信滿
~B      法　官　張紹省
右為正本係照原本作成。
如對本判決上訴，須於判決送達後廿日內向本院提出上訴狀。
中　　　華　　　民　　　國　　九十一　　年　　　七　　　月　　 十七　　 日
~B　　　書記官　黃美雲
